【裁判字號】    95,上易,135
【裁判日期】    950607
【裁判案由】    侵權行為損害賠償
【裁判全文】
臺灣高等法院民事判決                 95年度上易字第135號
上訴人即附
帶被上訴人    丁○○
上訴人即附
帶被上訴人    宇奇廣告有限公司
法定代理人    戊○○
共      同
訴訟代理人    張泰昌律師
共同複代理人  高佩辰律師
              陳淑玲律師
被上訴人即
附帶上訴人    甲○○
              丙○○
              乙○○
共      同
訴訟代理人    賴玉山律師
              洪瑞悅律師
上列當事人間請求侵權行為損害賠償事件，上訴人對於中華民國
94年11月30日臺灣臺北地方法院94年度訴字第1516號第一審判決
提起上訴，被上訴人為附帶上訴，本院於95年5 月24日言詞辯論
終結，判決如下：
    主      文
原判決關於(一)主文第二項駁回丙○○後開第二項之訴部分；(二)主
文第三項命丁○○、宇奇廣告有限公司連帶給付乙○○逾新台幣
拾伍萬肆仟壹佰柒拾肆元本息部分及該部分假執行之宣告均廢棄
。
上開(一)廢棄部分，丁○○、宇奇廣告有限公司應連帶給付丙○○
新台幣參佰伍拾元及自民國93年11月12日起至清償日止，按週年
利率百分之五計算之利息。
上開(二)廢棄部分，乙○○在第一審之訴及假執行之聲請均駁回。
其餘上訴及其餘附帶上訴均駁回。
第二審訴訟費用，上訴部分，由丁○○、宇奇廣告有限公司連帶
負擔，附帶上訴部分，由甲○○、丙○○、乙○○負擔。
    事      實
甲、上訴人即附帶被上訴人丁○○、宇奇廣告有限公司（下稱丁
    ○○、宇奇公司）方面：
一、上訴聲明：
  (一)原判決不利於上訴人之部分廢棄。
  (二)上廢棄部分，被上訴人在第一審之訴及假執行之聲請均駁回
    。
  (三)第一、二審訴訟費用均由被上訴人負擔。
  (四)如受不利之判決，上訴人願供擔保，請准免為假執行之宣告
    。
二、附帶上訴答辯聲明：附帶上訴駁回。
三、陳述：
  (一)上訴理由：除與原判決記載相同者外，補稱：
    1.本件事故之發生，非宇奇公司所得預見，且縱然宇奇公司
      加以相當之注意，仍無法避免其發生，依民法第188 條但
      書規定，僱用人宇奇公司自無須負擔連帶賠償責任。
    2.縱認丁○○與宇奇公司需連帶負賠償責任，甲○○等人請
      求之損害賠償額之認定仍嫌過高：
      (1)醫療費用部分：甲○○僅得請求新台幣（下同）2,030
        元，乙○○僅得請求1,970元。
      (2)勞動損失部分：乙○○應就渠受薪方式詳為舉證。
      (3)增加支出生活費部分：甲○○受傷後代步費用部分僅得
        請求815元。
      (4)非財產上損害部分：請法院斟酌。
  (二)附帶上訴答辯部分：
    1.甲○○遭年代網際事業股份有限公司（下稱年代公司）資
      遣，惟資遣證明書上寫明因業務緊縮關係，而非因車禍受
      傷導致無法工作之原因。
    2.甲○○、丙○○成為卡奴係因個人因素造成，早已超越丁
      ○○等人應負責之範圍，不具因果關係。
    3.宇奇公司雖有汽車及利息所得，然折舊後殘值不多，財政
      部臺北市國稅局財產歸屬資料清單僅能知給付之利息單位
      ，至目前有負債104,000,000 元，法定代理人戊○○月收
      入不固定，扶養人數4人，名下無財產，負債148萬。丁○
      ○93年度薪資所得總計僅19,300元，月收入16,083元，扶
      養人數4人，有中古車二部，負債53萬。
四、證據：援用原審提出者為證。
乙、被上訴人即附帶上訴人甲○○、丙○○、乙○○（下稱甲○
    ○、丙○○、乙○○）方面：
一、附帶上訴聲明：
  (一)原判決關於駁回附帶上訴人後開二、三、四項部分之訴及假
    執行之聲請均廢棄。
  (二)附帶被上訴人應再連帶給付附帶上訴人甲○○664,220 元及
    自民國（下同）93年11月12日起至清償日止，按年利率百分
    之5計算之利息。
  (三)附帶被上訴人應再連帶給付附帶上訴人丙○○137,890 元，
    及自93年11月12日起至清償日止，按年利率百分之5計算之
    利息。
  (四)附帶被上訴人應再連帶給付附帶上訴人乙○○119,230 元，
    及自93年11月12日起至清償日止，按年利率百分之5計算之
    利息。
  (五)附帶上訴訴訟費用由附帶被上訴人連帶負擔。
  (六)附帶上訴人願供擔保，請准宣告假執行。
二、答辯聲明：
  (一)上訴人之上訴及請准免宣告假執行之聲請均駁回。
  (二)第一、二審訴訟費用由上訴人負擔。
三、陳述：
  (一)答辯理由：除與原審記載相同者外，補稱：
    1.醫療費用部分：醫囑建議病患休息之日數不等於休息後定
      可痊癒不須再行醫療。
    2.勞動損失部分：原審以乙○○所提存摺金額為准許依據，
      為自由心證為合法之認定。
    3.增加支出生活費部分：原審依民事訴訟法第222條第2項以
      平均車資計算之，係為法院審酌一切情狀依職權認定。其
      中93年6月26日之車資，甲○○業已於原審撤回。
    4.非財產上損害部分：丙○○與甲○○因車禍受傷迄未獲任
      何賠償，反須向銀行借貸成為卡奴，適得作為增加非財產
      上損害賠償之依據。
  (二)附帶上訴理由：
    1.醫療費用部分：甲○○於93年10月26日至臺北縣天主教耕
      莘醫院（下稱耕莘醫院）及臺北市德元堂中醫診所（下稱
      德元堂中醫診所）就診之費用，請求丁○○與宇奇公司再
      連帶賠償13,420元。丙○○就原審駁回耕莘醫院、德元堂
      中醫診所之醫療費用部分，請求再連帶賠償37,890元。乙
      ○○就原審駁回之部分請求再連帶賠償19,230元。
    2.系爭車輛損害賠償相關費用：甲○○其所有車牌號碼R6-8
      495自用小客車修車費與保管費，請求應再連帶給付550,8
      00元。
    3.非財產上損害賠償部分：丁○○除有工作收入與資產外，
      尚有投資、銀行存款及車輛4 輛，足見其絕非無資產之人
      ，甲○○初由新聞組長降調為記者，又因傷重工作乏力而
      被資遣成為無業之人，請求再連帶賠償甲○○100,000 元
      。丙○○、乙○○分別請求再連帶賠償100,000元、100,0
      00元，理由與甲○○之主張同。
四、證據：除援用原審提出者外，補提95年2 月23日甲○○資遣
    證明書，丁○○93年度綜合所得稅各類所得資料清單、財產
    歸屬資料清單，宇奇公司財產歸屬資料清單，丙○○、甲○
    ○財團法人金融聯合徵信中心當事人綜合信用報告，甲○○
    94年度扣繳憑單、臺北縣私立復興高級商工職業學校附設高
    級職業進修補習學校結業證書及資格證明書，乙○○中正理
    工學院畢業證書、丙○○私立輔仁大學學士學位證書、戶口
    名簿2 件（以上均為影本）為證，並聲請訊問證人陳次郎。
丙、本院依職權函南山人壽保險股份有限公司查詢乙○○93年6
    月28日至30日受傷住院期間，其薪資有無減少，及函財團法
    人天主教耕莘醫院查詢甲○○於93年7月28日、8月30日，乙
    ○○於93年10月26日至該院之門診治療是否為93年6 月28日
    所受傷勢所為之支出。
    理      由
甲、程序部分：
    按被上訴人於言詞辯論終結前，得為附帶上訴。但經第三審
    法院發回或發交後，不得為之。附帶上訴，雖在被上訴人之
    上訴期間已滿，或曾捨棄上訴權或撤回上訴後，亦得為之。
    民事訴訟法第460條第1、2項定有明文。查丁○○、宇奇公
    司於94年12月28日提起上訴，而甲○○、丙○○、乙○○雖
    逾上訴期間未予上訴，嗣於95年3月9日本院言詞辯論終結前
    具狀提起附帶上訴，經核於上開法條規定相符，應予准許。
乙、實體部分：
一、甲○○、丙○○、乙○○主張：
  (一)丁○○受僱於宇奇公司擔任司機一職，於93年6月28日上午7
    時33分許，丁○○駕駛宇奇公司所有車牌號碼902-BF號大貨
    車，沿臺北縣坪林鄉○○○路由臺北往宜蘭方向行駛，行經
    臺北縣坪林鄉（臺九線）北宜公路41點1公里處時，應注意
    能注意竟疏未注意在劃有分向限制線之車道，竟超越前車，
    而駛入對向來車車道，致衝撞行駛於對向車道，由甲○○駕
    駛搭載丙○○及乙○○之車牌號碼R6─8495號自用小客車，
    致甲○○受有頭顱右顳部挫傷、前胸挫傷、右頸、右腕、右
    肩多處肌肉拉傷之傷害，丙○○受有前胸挫傷之傷害，乙○
    ○亦受有左肘擦傷、挫傷等傷害，係屬侵權行為，又丁○○
    係宇奇公司之受僱人，因執行職務不法侵害他人之權利，宇
    奇公司應與丁○○連帶負損害賠償責任。
  (二)請求金額如下：
    1.醫療費用部分：甲○○三人因前述車禍受傷，均前往耕莘
      醫院及德元堂中醫診所治療，支出醫藥費為甲○○16,7
      00 元、丙○○34,240元、乙○○18,080元。
    2.勞動損失部分：甲○○因前述車禍受傷，向所服務之年代
      公司請病假14天，依甲○○之月薪68,000元計算受有勞動
      損失31,733元。丙○○因車禍受傷，延遲47日始向新任職
      之年代公司報到，以其月薪55,000元計算，受有勞動損失
      86,167元。乙○○自92年11月起至93年4月止，平均收入
      為每月22,375元，而於93年6月28日車禍後7月、8月、9月
      三個月之總收入僅有22,669元，因前述車禍受傷致使減少
      收入共44,456元。
    3.生活支出增加部分：甲○○因前述車禍致其所有車輛因受
      損送廠維修，就醫時無適當交通工具可資代步，故只能搭
      乘計程車，因此增加生活上支出計程車交通費合計21,520
      元。上訴人就93年6月28日之前之車資否認，甲○○同意
      扣除。
    4.系爭車輛回復原狀費用：甲○○所有之自用小客車因前述
      車禍毀損，因而支出拖吊費5,100元，車輛等待修復期間
      車廠保管費60,500元，車廠估計修車費610,300元，甲○
      ○就此部分共受有675,900元之損害。
    5.精神慰撫金部分：甲○○三人因前述車禍受傷，身心非常
      痛苦，爰依法請求非財產上之損害賠償，甲○○2,000,00
      0元，丙○○及乙○○均1,000,000元。
    6.爰依民法第184條第1項、第188條第1項、第193條第1項、
      第195條第1項、第196條規定。求為判決：丁○○、宇奇
      公司連帶給付甲○○2,745,688元、丙○○1,120,407元，
      乙○○1,062,536元及均自起訴狀繕本送達翌日起至清償
      日止，按年息5%計算之利息。並願供願供擔保，請准宣告
      假執行。
二、丁○○、宇奇公司則以：
  (一)對於本件於93年6月28日上午7時33分許所發生之系爭車禍無
    意見，惟宇奇公司僱用丁○○時，丁○○前「無任何違規肇
    事紀錄」，同時縱認宇奇公司加以注意亦無法免避免本件損
    害發生，是宇奇公司依民法第188條第1項但書規定自得主張
    免責。同時甲○○三人所請求之金額過高且顯有浮報之嫌。
  (二)甲○○三人請求所受損害之金額過高：
    1.醫療費用部分：甲○○三人於93年6月28日車禍當天及甲
      ○○、丙○○於6月30日於耕莘醫院之就診費用不爭執；
      惟其餘部分，依事發當日耕莘醫院就醫之診斷證明書，醫
      師均僅建議休息數日至十餘日，甲○○三人所受之傷害，
      尚屬輕微。甲○○三人於德元堂中醫診所之收據內容，其
      開立日期距離事故發生當日已有數月之久，難認為該收據
      與本件傷害有何關連，故均否認之。又藥材費用極昂貴，
      未舉證證明此些費用確係治療所需，渠之主張並無理由。
    2.勞動損失部分：查甲○○所提出渠因車禍受傷公司向所服
      務之年代公司請病假14天，丙○○稱其無法至年代公司就
      職，遲延46日，然二人所受者僅為輕傷，是否需請假多日
      即有疑義。另乙○○為保險從業人員，薪水本即不固定，
      乙○○若欲主張其每月可領取若干薪資，則應提出其他足
      資證明之證據，乙○○僅以其存摺內金額流動為請求之依
      據，實無足採。
    3.增加生活上支出之費用部分：甲○○所受傷害係屬外部擦
      傷之輕傷，再加上大臺北地區公共運輸系統發達，是否皆
      須由計程車代步即屬有疑。有一張收據日期則為93年10月
      27日，距離車禍發生已久，足證與本件車禍應無因果關係
      ；又其餘收據則並無任何日期，就此部分，甲○○自需詳
      加舉證，否則其請求即為無理由。
    4.修車費用等請求金額過高：對拖吊車費用部分並不爭執，
      惟回復原狀費用：請求賠償物被毀損因而減少之價額，
      得以修復費用為估定之標準，但以必要者為限，例如：修
      理材料以新品換舊品時應予折舊等；又依中華民國鑑價協
      會所出具之鑑定報告書，係爭車輛於事發當時市價為190,
      000元，換言之，系爭車輛縱全損，至多也只得依市價請
      求賠償，況系爭車輛並未全損。保管費用：保管費與本
      件車禍侵權行為所生之損害無因果關係。
    5.非財產上之損害部分：上訴人丁○○僅有國中畢業之學歷
      ，現在宇奇公司當職員，賺取微薄薪水維生，尚有高齡母
      親需扶養，另需負擔同住一家之妹妹及甥子女之經濟。另
      查宇奇公司向多家銀行借貸資金以供周轉，共向銀行借貸
      10,400,000元整，顯見宇奇公司之經營狀況已屬慘澹。甲
      ○○三人並未說明其究竟如何痛苦即請求高額慰撫金，實
      非適當等語，資為抗辯。
三、原判決命丁○○與宇奇公司應連帶給付甲○○332,595元、
    丙○○103,803元、乙○○154,828元（原判決主文第三項就
    乙○○部分金額誤寫為154,388 元），及均自93年11月12日
    起至清償日止，按週年利率百分之五計算之利息，丁○○與
    宇奇公司就上開不利部分提起上訴。原判決關於駁回甲○○
    請求之醫療費用13,420元、系爭車輛修復費用550,800 元、
    非財產上損害100,000 元，及駁回丙○○請求之醫療費用
    37,890元、非財產上損害100,000元 ，與駁回乙○○請求之
    醫療費用19,230元、非財產上損害100,000元 ，經甲○○、
    丙○○、乙○○提起附帶上訴。
四、查丁○○以駕駛自用大貨車為業，受僱於宇奇廣告有限公司
    ，於93年6月28日上午7時33分許，駕駛車牌號碼902-BF號自
    用大貨車，沿臺北縣臺九線北宜公路由臺北往宜蘭方向行駛
    ，途經北宜公路41.1公里處時，本應注意汽車在劃有分向限
    制線之雙向二車道行駛時，不得駛入來車之車道內，而當時
    天候晴、日間自然光線、路面乾燥、無缺陷、無障礙物，並
    無不能注意之情事，竟疏於注意，為超越前車而貿然駛入對
    向車道，致其左側車身油箱處撞及適正行駛於對向車道、由
    甲○○駕駛、搭載丙○○、乙○○之車牌號碼R6-8495 號自
    用小客車前車頭，造成甲○○受有頭顱右顳部挫傷、前胸挫
    傷、右頸、右腕、右肩多處肌肉拉傷之傷害，丙○○受有前
    胸挫傷之傷害，乙○○則受有左肘擦傷、挫傷等傷害，甲○
    ○所駕駛之自小客車拖吊送修，支出拖吊費5,100元 。本件
    經被上訴人訴由臺北縣政府警察局新店分局報請原法院檢察
    署檢察官偵查起訴後，經原法院交通法庭以93年度交易字第
    364號判處丁○○業務過失傷害，處有期徒刑肆月 ，如易科
    罰金，以參佰元折算壹日確定在案，為兩造不爭執之事實（
    原法院交附民卷第99至100頁，原審卷第49至50頁）。
五、按受僱人因執行職務，不法侵害他人之權利者，由僱用人與
    行為人連帶負損害賠償責任。但選任受僱人及監督其職務之
    執行，已盡相當之注意或縱加以相當之注意而仍不免發生損
    害者，僱用人不負賠償責任，民法第188條第1項定有明文。
    法律上所謂僱用主必須注意之趣旨，係預防受僱人執行業務
    發生危害之意，故注意範圍，除受僱人之技術是否純熟而外
    ，尚須就其人之性格是否謹慎精細亦加注意。又為某種事業
    使用他人，於被僱用人執行事業加害於第三人，其使用主於
    選任被用人及監督其事業，已盡相當之注意，或雖注意仍不
    免發生損害者，使用主固不負賠償責任，但此種情形係為使
    用主之免責要件，使用主苟欲免其責任，即應就此負舉證之
    責（最高法院20年上字第568判例、19年度上字第3025 號判
    例意旨參照）。查丁○○於上開時地為宇奇公司執行業務，
    因其業務過失行為致甲○○、丙○○、乙○○受傷，宇奇公
    司自應與其受僱人丁○○負連帶損害賠償責任，宇奇公司雖
    提出臺北市監理處審查證明書謂丁○○無違規記錄，並辯稱
    事故之發生非其所得預見等語，惟該證明書尚難證明宇奇公
    司已盡選任監督責任，而事故之發生是否得預見，並非僱用
    人得據以免責之要件，是其所辯尚非可採。
六、甲○○、丙○○、乙○○得請求給付之金額分述如下：
  (一)按不法侵害他人之身體或健康者，對於被害人因此喪失或減
    少勞動能力，或增加生活上之需要時，應負損害賠償責任。
    不法侵害他人之身體、健康、名譽、自由、信用、隱私、貞
    操或不法侵害其他人格法益而情節重大者，被害人雖非財產
    上之損害，亦得請求賠償相當之金額。民法第193條第1項、
    第195條第1項前段定有明文。所謂喪失或減少勞動能力，謂
    職業上工作能力全部或一部滅失，工作能力之滅失或減少即
    為謀生能力之侵害，而謀生能力不以現在具有者為限，亦非
    以現有之收入為準，因現有收入每因具有特殊原因，以致與
    實際上勞動能力不相符合，現有收入高者，一旦因某種原因
    喪失其職位，未必能自他處獲得相同待遇。故所謂喪失勞動
    能力，乃指其謀生能力完全喪失之謂，所謂減少及殘存勞動
    能力，應以其能力在通常情形下，可能取得之收入為標準，
    被害之初，雖尚無謀生能力，若將來之謀生能力，可預期有
    喪失或減少情形，亦屬喪失或減少勞動能力，得請求賠償，
    至賠償金額則應就被害人受侵害前之身體健康狀態、教育程
    度、專門技能、社會經驗等方面酌定之，不能以一時一地之
    工作收入為準（最高法院61年台上字第1987號判例、63年台
    上字第1394號判例）。又所謂增加生活上需要，乃被害人以
    前並無此需要，因被害之故，始有支付此費用之必要而言，
    故因侵權行為受傷延醫治療之費用即屬之，同時因療傷期間
    雇人看護、請人照顧家庭或赴醫就診之往來交通費用，亦屬
    必要，均得請求賠償，反之超過醫療目的或不能證明為療傷
    等所必須之支出，則與加害行為無因果關係，即不得為此請
    求。又最高法院91年度第3次民事庭會議對於原66年度第5次
    所為「當事人因傷害所支出之診斷書費用，非係因侵權行為
    所生財產上之損害，不得請求賠償」決議不再供作參考。診
    斷書費用，如係被害人為證明損害發生及其範圍所必要之費
    用，應納為損害之一部分，得請求加害人賠償（最高法院93
    年台上字第1159號判決理由參照）。
  (二)醫療費用部分
    1.甲○○請求部分
      查甲○○於93年（以下日期均同年）7 月28日至耕莘醫院
      就醫，其診斷紀錄為「胸部挫傷」（CONTUSION OF CHEST
      WALL），並非看病，而係為開立甲種診斷書，支出費用
      1,100 元，該診斷書之費用，係為證明損害發生之必要費
      用，為損害之一部分。8 月30日至耕莘醫院之就醫診斷記
      錄為「其他未指明之顱內傷害但並未提到有開放的顱部傷
      害」（OTHER AND UNSPECIFIED INTRACRANIAL INJURY
      WITHOUT MENTION OF OPEN INTRACRANIAL WOUND），並非
      看病，係為開立康復證明，支出費用200元 ，其因車禍受
      傷為返回工作而開立之證明書，上開兩種診斷書，與6 月
      28日之傷勢有關，即與本件侵權行為間有因果關係，有醫
      療費用收據、原審調閱病歷資料及本院調查病歷摘錄單可
      稽（原法院交附民卷第21頁、原審卷第172 頁及背面、本
      院卷第113 頁），均應予准許。至甲○○於10月26日至耕
      莘醫院就醫支出費用250元、200元，經查，甲○○已於8
      月30日開立康復證明，復於其病歷中查無該日之診斷紀錄
      ，此部分請求，為無理由。丁○○等人抗辯甲○○依醫囑
      僅建議休息至7 月12日，故之後之費用與本件無關，及甲
      ○○主張10月26日就醫之科別與6 月30日就醫科別相同等
      語，為不可採，原審就甲○○於耕莘醫院支出醫療費用准
      許7月28日、8月30日之費用，駁回10月26日之二筆費用，
      並無不當。
    2.丙○○請求部分
      丙○○於原審請求至耕莘醫院就醫之醫療費用2,320 元，
      原判決就其中10月26日所支出費用150元、200元之支出予
      以駁回。惟上訴本院後，對造於95年3 月23日準備程序中
      對於丙○○請求醫藥費2,320 元不爭執（本院卷第75頁）
      ，此部分請求應予准許。
    3.乙○○請求部分
      乙○○於10月26日至耕莘醫院就醫支出醫療費用640 元，
      經查，乙○○於6月28日因本件車禍急診住院治療，6月30
      日出院改門診追蹤治療，於7月5日 、7月15日、10月26日
      門診追蹤共三次，有本院調查耕莘醫院函覆之病歷摘錄單
      可憑（本院卷112 頁），核與原審調閱乙○○病歷之診斷
      紀錄相符（原審卷第186至187頁背面），並有醫療費用收
      據可憑，上開費用與本件車禍有因果關係，應予准許。丁
      ○○等人主張乙○○10月26日門診時間與事故發生之日相
      距已久，非有因果關係云云，為不可採，原審准許此部分
      請求，並無不當。
    4.甲○○三人至德元堂中醫診所支出醫療費用部分
      甲○○、丙○○、乙○○分別請求至德元堂中醫診所就醫
      支出之醫療費用12,920元、31,920元、15,490元，雖提出
      診斷證明書、收據等件，對造否認其真正，依民事訴訟法
      第357 條規定應由舉證人證其真正，惟渠等捨棄調閱德元
      堂中醫診所病歷紀錄之證據方法之聲請（本院卷第109 頁
      背面），故上開費用是否與本件車禍有因果關係且為醫療
      所必須未經甲○○等三人立證證明，此部分請求難謂有據
      。
  (三)勞動損失部分
    乙○○因車禍受傷自6月28日住院至30日止計3日，受有3 日
    之勞動損失，其薪資所得據本院向南山人壽保險公司調查結
    果為：乙○○之收入係按業績多寡支領，並無底薪，此有南
    山人壽保險公司之覆函可稽（本院卷第73頁）。乙○○之薪
    資收入並非固定，惟其於車禍當時從事於保險業屬勞動基準
    法之適用範圍，故以勞工保險投保最低薪資15,840元為其薪
    資依據當屬可採，故其受有3日之勞動損失為1,584元（計算
    式為：15840÷30×3＝1584），為有理由，應予准許。原審
    以乙○○提出之薪資表計算其月收入，尚有未洽，其准許超
    出上開範圍之勞動損失自有未合，應予駁回。
  (四)增加支出生活費部分
    甲○○因本件侵權行為致車毀人傷，以計程車代步，而增加
    生活上之費用，揆諸首揭說明，於法有據，惟應以必要支出
    且與加害行為有因果關係之範圍內為限。經查，甲○○於車
    禍發生至8月30日取得康復證明期間 ，就醫次數4次（即6月
    28日、6月30日、7月28日、8月30日） 所支出之交通費用可
    認與侵權行為有因果關係且係必要費用，其所提出該等收據
    大部分無日期及目的地之記載，其中除一紙為6月26日165元
    ，係於本件車禍日期之前，一紙為10月27日100元，係於8月
    30日甲○○取得康復證明之後（原法院交附民卷第28頁），
    不應列入計算，上訴人此部分主張為可採，其餘收據尚難確
    切指明係因侵權行為所生之支出，惟參酌民事訴訟法第222
    條第2 項「當事人已證明受有損害而不能證明其數額或證明
    顯有重大困難者，法院得審酌一切情況，依所得心證定其數
    額。」之規定，甲○○雖證明其有損害，但證明就醫交通費
    之確切數額顯有困難，經本院審酌一切情況認甲○○增加生
    活費支出之數額為1,898元。
  (五)系爭車輛損害賠償相關費用
    1.修車費用部分
      按新零件更換被撞毀之舊零件，應將折舊予以扣除，最高
      法院77年度第9 次民事庭會議決議可資參照。經中華民國
      汽車鑑價協會鑑定，其94年9月9日（94）汽鑑字第025 號
      函記載略以：系爭小客車於車禍發生當時市價為190,000
      元；估計維修價格若欲使用原廠零件修復，則材料費加工
      資總價為300,000元，工期預計30工作天（原審卷第236頁
      ）。查甲○○起訴時估價認為修復部分工資為100,000 元
      ，對此丁○○等人並不爭執（原審卷第287 頁第7、8行）
      ，是認甲○○此部分之請求有理由。從而，據此計算，本
      件車輛修復材料費部分應為200,000 元（以上開原廠零件
      連工帶料300,000元扣除不爭執之工資100,000元），參照
      前開決議意旨，以新零件更換舊零件，應扣除折舊。而依
      行政院所頒佈之固定資產耐用年數表第2類第3項規定，自
      用小客車之耐用年數為5 年，依定率遞減法每年折舊千分
      369，又其最後1年之折舊額，加歷年折舊累計額，其總和
      不得超過該資產成本原額9/10。系爭車輛年份為1997年，
      於車禍發生時已逾5 年耐用年限，則該車更換零件之折舊
      總額應為180,000元（200000x0.9=180000），是扣除折舊
      額180,000元後，甲○○所得請求之材料費用為20,000 元
      （材料費200,000元扣除折舊額180,000元），故修車費用
      於120,000元（工資100,000元加上材料費20,000）範圍內
      ，為有理由，應予准許。甲○○抗辯丁○○等人引用被證
      一泰安產物保險公司理算明細表亦載明拆查合計應賠金額
      352,310元（原審卷第21頁），可見最少於352,310元之修
      車費範圍內為丁○○等人及保險公司不爭執之部分等語，
      但查丁○○等人94年4 月19日答辯狀引用被證一係為說明
      「‧‧‧依據泰安產物保險股份有限公司重大賠案勘核理
      算明細表（被證一）補充說明欄中，表示『財車（即原告
      甲○○所有之車號R－8495自用小客車）為97年VIRAGE18
      手自排車款，正常市價約20萬左右，財車近一年來陸續改
      裝車子如鋁合金前蓋，變速箱，天窗，避震器，HID 頭燈
      等... 』‧‧‧」（原審卷第16頁第21行以下），可知丁
      ○○等人並非同意修車費為理算明細表中所估算之
      352,310 元，而係爭執系爭車輛當時之市價甚明。又原審
      以行政院所頒佈之固定資產耐用年數表及固定資產折舊率
      表為計算折舊之標準，於法並無不當，甲○○抗辯折舊率
      與事實不符云云，尚非可取。
    2.車輛保管費部分
      丁○○等人抗辯系爭車輛停放於速坊汽車保養廠對面人行
      道旁，該位置未有劃有紅、黃線等交通標線，亦非置於停
      車格內，並無保管事實等語。經查，擔任速坊汽車保養廠
      技師之證人陳次郎證稱：「（問：93年6 月28日至10月20
      日是否有保管甲○○R6-8495 號車輛？）有，保管費一天
      500 元，但還沒有拿到保管費。」、「（問：為何將車輛
      停在馬路邊，如何保管這輛車？）保養廠裡面有車子維修
      時，如果裡面位子不夠，會將車子暫時移放到路邊。」、
      「車輛保管到現在還沒有修理，現在如果有修理，費用會
      比當初我們給車主的估價單高。」（本院卷第94頁背面至
      95頁），系爭車輛既放置於路邊尚未修理，甲○○就此部
      分亦未支出任何費用，尚難認系爭車輛有交由他人保管之
      事實，甲○○此部分請求，為無理由。原審以甲○○得自
      行先修復系爭車輛再請求丁○○等人支付該費用，即無庸
      支付車輛保管費用，故其請求與本件侵權行為間無因果關
      係而駁回所請，並無不合。
    3.非財產上損害部分
      甲○○主張因車禍發生後由新聞組長降為記者，嗣又因傷
      重工作乏力而資遣為無業之人，提出年代公司資遣證明書
      ，為丁○○等人所否認，復主張其與丙○○因本件車禍導
      致失業，迄未獲任何賠償，而須向銀行借貸成為卡奴云云
      。查上開資遣證明書記載離職原因略以：因業務緊縮，故
      予以資遣（本院卷第59頁），是難以證明因本件侵權行為
      導致其失業。而甲○○與丙○○之負擔債務情況亦不能證
      明與本件侵權行為有因果關係。本院審酌侵權行為發生情
      況，甲○○、丙○○及丁○○須扶養人口，兩造學、經歷
      ，及原審調查兩造財產情況等一切情狀，原審所准甲○○
      、丙○○、乙○○得請求之非財產上損害分別為200,000
      元、1 00,000元、150,000 元為適當。
七、綜上，丁○○因執行職務之侵權行為致甲○○、丙○○、乙
    ○○受有損害，丁○○應與僱用人宇奇公司負連帶賠償責任
    ，根據民法第184條第1項、188條、第193條第1項第195條第
    1 項、第196條、第213條規定丁○○與宇奇公司應連帶給付
    甲○○332,595元、丙○○104,153元、乙○○154,174 元，
    及均自起訴狀繕本送達翌日（93年11月12日，原法院交附民
    卷第11頁）起至清償日止，按法定利率計算之利息。
八、綜上所述，丙○○再請求上訴人應連帶給付醫療費用350 元
    及法定遲延利息之附帶上訴為有理由，應予准許，逾此部分
    之附帶上訴為無理由，應予駁回，原判決超出上開准許部分
    所為丙○○敗訴之判決，並無不合，其附帶上訴論旨求予廢
    棄改判，為一部有理由、一部無理由，爰改判如主文第三項
    所示。甲○○、乙○○分別請求上訴人應再連帶給付664,22
    0元、119,230元之附帶上訴，為無理由，不應准許，原判決
    所為敗訴之判決，並無不合，其附帶上訴論旨指摘原判決不
    當，求予廢棄改判，為無理由，應予駁回。丁○○與宇奇公
    司對乙○○請求勞動損失僅須連帶給付1,584 元，此部分上
    訴，為有理由，原判決超出上開准許部分所為丁○○、宇奇
    公司敗訴及准許假執行宣告之判決，自有未合，就此部分之
    上訴論旨求予廢棄改判為有理由，爰予改判如主文第二項所
    示，其餘上訴為無理由，應予駁回。
九、原判決第11頁第5、6行醫療費應為2,590元，誤算為2,600元
    ，原判決主文第三項誤寫為154,388元，依民事訴訟法第232
    條規定，原法院應予裁定更正之，附此說明。
十、本件訴訟標的不逾150 萬元，本院判決後不得上訴第三審，
    無庸為假執行之宣告。
十一、本件事證已臻明確，兩造其餘攻擊防禦方法及未經援用之
      舉證，經審酌核與本件判決結果不生影響，不再一一論述
      ，附此敘明。
十二、據上論結，本件丁○○與宇奇公司之上訴為一部有理由，
      一部無理由，丙○○之附帶上訴一部有理由，一部無理由
      ，甲○○、乙○○之附帶上訴為無理由，依民事訴訟法第
      450條、第449條第1項、第79條但書、第78條、第85條第2
      項，判決如主文。
中    華    民    國    95    年    6     月    7     日
                  民事第二庭  審判長法  官  吳謙仁
                                    法  官  蘇瑞華
                                    法  官  李瓊蔭
正本係照原本作成。
不得上訴。
中    華    民    國    95    年    6     月    8     日
                                    書記官  王才生


司法院資訊處製作；財團法人民間司法改革基金會備份。
